【裁判字號】    96,上訴,326
【裁判日期】    970502
【裁判案由】    偽證
【裁判全文】
臺灣高等法院花蓮分院刑事判決         96年度上訴字第326號
上  訴  人
即  被  告  甲○○
                      樓之1
上列上訴人因偽證等案件，不服臺灣臺東地方法院95年度訴字第
23 6號中華民國96年8月29日第一審判決（起訴案號：臺灣臺東
地方法院檢察署95年度偵字第2155號），提起上訴，本院判決如
下：
    主  文
原判決關於甲○○部分撤銷。
甲○○無罪。
    理  由
一、公訴意旨略以：臺東縣警察局成功分局忠孝派出所於民國95
    年3月11日上午10時18分許，接獲民眾葉金生檢舉在臺東縣
    成功鎮宜灣山區有一名疑似大陸人士之男子，該所即派遣警
    員陳新富、廖思榮負責處理，葉金生即委請友人劉銘珍駕車
    ，二名警員駕駛另一部車，一同前往臺東縣成功鎮○○路12
    9號被告甲○○所有之工寮查看，確認上開男子為被告僱用
    之工人戊○○，戊○○並向警員表示因被告未支付薪資、福
    利亦不佳，不願再受僱用，葉金生即向戊○○表示若有身分
    證明文件，可為其介紹新工作，戊○○應允後表示需返回高
    雄拿取身分證件，請求葉金生等人協助搭載下山，嗣並搭乘
    劉銘珍駕駛之車輛，與葉金生及上開二名警員一同下山後，
    在山下宜灣公路路邊換乘警員之車輛，請求警員協助搭載前
    往其友人丁○○位於成功鎮○○路14號之住處，以便向丁○○借錢，警員即將戊○○載至丁○○住處，陪同戊○○下車
    並向丁○○表示將戊○○交由其處理後先行離去，嗣戊○○
    向丁○○借得車資後即乘車前往高雄，並至被告所經營之公
    司將上情告知甲○○。被告明知葉金生、劉銘珍、陳新富及
    廖思榮並未強迫戊○○不准吃飯、強押戊○○離開其住處及
    命令戊○○不准返回該住處等情，竟基於使葉金生、劉銘珍
    、陳新富及廖思榮受刑事處分之意圖，於95年3 月21日向臺
    灣臺東地方法院檢察署遞交刑事告訴狀，虛構葉金生、劉銘
    珍、陳新富及廖思榮於95年3月11日下午1時30分許，無故侵
    入被告所有臺東縣成功鎮○○路129 號房屋，並強迫其內之
    工人戊○○不准吃飯，強押戊○○搭乘劉銘珍所有之自小客
    車駛至宜灣公路，再換搭警車至臺東縣成功鎮後，始釋放戊○○，並命令戊○○不准回去上開處所等情節，誣指葉金生
    、劉銘珍、陳新富及廖思榮觸犯刑法第302 條妨害自由罪、
    第304條強制罪及第306條侵入住宅等罪嫌。嗣經臺灣臺東地
    方法院檢察署就上開告訴以95年度偵字第943 號分案偵辦，
    檢察官於95年4月3日下午4 時49分許以證人身分傳訊被告，
    告知其具結義務及偽證處罰後，請其朗讀結文於供前具結，
    惟被告為遂其誣告意圖，竟仍就下列與案情有重要關係之事
    項虛偽證稱：「（檢察官問：有誰看到戊○○被警察押出去
    ？）我沒有看到，我是根據戊○○打電話回來給我說的，我
    的朋友丁○○有看到戊○○被警察及二位不良份子押出來。
    」、「（檢察官問：戊○○有向你說，他被警察及葉金生、
    劉銘珍逼的離開的嗎？）有。」云云。嗣經檢察官傳訊證人
    戊○○、葉金生、劉銘珍、陳新富、廖思榮，比對各證人證
    述後，查知上情並自動檢舉偵查起訴，認被告涉有刑法第
    169條誣告罪、第168條偽證罪嫌。
二、按犯罪事實應依證據認定之，無證據不得推定其犯罪事實；
    另不能證明被告犯罪者，應諭知無罪之判決，刑事訴訟法第
    154 條、第301條第1項分別定有明文。次按事實之認定，應
    憑證據，如未能發現相當證據，或證據不足以證明，自不能
    以推測或擬制之方法，以為裁判基礎，最高法院40年台上字
    第86號著有判例可資參照。又誣告罪之成立，以告訴人所訴
    被訴人之事實必須完全出於虛構為要件，若有出於誤會或懷
    疑有此事實而為申告，以致不能證明其所訴之事實為真實，
    縱被訴人不負刑責，而告訴人本缺乏誣告之故意，亦難成立
    誣告罪名，最高法院44年台上字第892 號判例可資參照。
三、檢察官起訴被告誣告及偽證之犯行，有下列之論證：
（一）證人戊○○於警詢時及偵訊時之證述：95年3月11日戊○○有同意葉金生、劉銘珍、陳新富及廖思榮進入上開處所
      內，該4人並無逼迫戊○○離開，戊○○係自願隨同該4人
      離開上開處所，於被告提出告訴前，戊○○有向被告說明
      其並未被該4人逼迫。
（二）證人尤忠正於偵訊時之證述：於被告提出告訴前，戊○○
      有向被告說明其並未被警察趕走，是戊○○要求坐警察之
      車輛下山。
（三）證人葉金生於警詢時及偵訊時之證述：伊與劉銘珍、陳新
      富及廖思榮有經過戊○○同意始進入上開處所，且係戊○○自願離開，渠等並未逼迫戊○○。
（四）證人陳新富於警詢時之證述：當時伊與廖思榮僅詢問戊○○基本資料及工作情形，並無逼迫戊○○下山及恐嚇之情
      ，戊○○係主動答應離開。
（五）證人廖思榮於警詢時之證述：當時伊與陳新富皆依規定處
      理及盤查，並無逼迫戊○○下山及恐嚇之情，戊○○係主
      動答應離開。
（六）檢察官95年4月3日下午4時49分許偵訊筆錄1份、被告立具
      之證人結文1紙：被告偽證部分之犯罪事實。
（七）台灣台東地方法院檢察署95年3月21日收受之刑事告訴狀1
      份：被告以該刑事告訴狀向該檢察署告訴及告發葉金生、
      劉銘珍、陳新富及廖思榮犯罪。
三、訊據被告坦承於95年3 月21日向臺灣臺東地方法院檢察署遞
    交刑事告訴狀，指訴葉金生、劉銘珍、陳新富及廖思榮於95
    年3 月11日下午1時30分許，無故侵入其所有臺東縣成功鎮○○路129 號房屋，並強迫其內之工人戊○○不准吃飯，強押
    戊○○搭乘劉銘珍所有之自小客車，至宜灣公路，再換搭警
    車至臺東縣成功鎮後，始釋放戊○○，並命令戊○○不准回
    去上開處所等情節，並於95年4月3日在臺灣臺東地方法院檢
    察署95年度偵字第943 號案件檢察官訊問中以證人身分具結
    後證稱戊○○向其陳稱葉金生、劉銘珍、陳新富及廖思榮以
    恐嚇方式令其不得用餐，並強行將其帶走等語之事實。惟否
    認有何誣告及偽證犯行，辯稱：劉銘珍於原審時供稱葉金生
    要其開車一起上山拉戊○○下來，可見葉金生自始即計劃要
    將戊○○押下山；戊○○於當日準備吃中飯時，即被葉金生
    等人押走，如戊○○係自願與葉金生等人離開工寮，應該等
    到其吃完中飯後和氣離開，絕無讓其飯菜腐飯之理；戊○○
    被押離開農場房屋後，隨即撥打電話給伊告知被押之情形，
    嗣後戊○○為葉金生所收買，始會在警詢及偵查中為不實證
    述等語置辯。
五、經查，本案緣起於95年3 月11日被告之受僱人戊○○因訴外
    人陳新富、廖思榮、葉金生、劉銘珍等人以戊○○疑為大陸
    人士而至被告位於臺東縣成功鎮○○路129 號工寮進行調查
    ，戊○○因此隨陳新富等人離開工寮，事後戊○○向被告報
    告其離開工寮之經過，被告當日即向內政部警政署督察室檢
    舉陳新富等人涉嫌不法（見偵卷第55頁檢舉書），並於95年
    3 月21日提起本件告訴（發）狀，指稱陳新富等人涉嫌無故
    侵入住宅、強制、妨害自由罪等，又於95年4月3日在該案以
    證人身分證述戊○○向其說明遭警員等人強押離開工寮乙情
    ，檢察官將陳新富等人處分不起訴後另自動檢舉本案（原審
    卷第104至106頁）。因被告於該案中未在場見聞戊○○與陳
    新富等人交涉離開工寮之情形，始終係以戊○○向其報告之
    情節為其告訴（告發）之憑據，故本件應探究者，戊○○係
    如何向被告敘述離開工寮之經過，其有無誇詞離開工寮之情
    狀，致被告誤以為戊○○非任意性地離開上開處所，而認陳
    新富等人涉有不法。經查：
（一）證人戊○○於警詢中陳稱：95年3月11日當天共有2位民眾
      及2位警察到宜灣路129號，他們約在中午時到達，當時伊
      正在吃中餐，員警請伊出示身分證件，但伊並未依規定出
      示證明，該2 名民眾就希望伊收拾東西趕快離開，還問伊
      身上是否有錢可以返家，2 名員警並未要求伊趕快離開，
      因當時伊身上沒有現金，就向他們要求幫忙載伊至成功鎮
      向朋友借錢以便返家，當時在場的2 位員警在盤查過程中
      處理態度良好，並未對伊有任何恐嚇的言行或發生爭執，
      也未使用強制力將伊帶離工寮；因伊當時受甲○○僱用於
      宜灣山區內的農場從事香蕉種植工作，福利及待遇相當不
      好，且山區的飲食、生活及交通均甚不便，加上甲○○從
      伊開始工作後，從未給付任何薪水給伊，造成伊無法維持
      生計，早已萌生離職的意思，後來在民眾葉金生的熱心介
      紹下，才轉從事成功鎮○○路90號檳榔加工的工作，伊對
      葉金生的幫助相當感激；伊曾向甲○○報告有人前來工寮
      ，伊並未說他們命令伊離開，伊之前就已經很想離開該處
      工寮另謀生路，因為該工寮的待遇及薪水都很不好，無法
      謀生，在95年3月11日當天到該工寮的2名民眾只是希望伊
      不要繼續在生活環境這麼差的地方工作，出於善意之下，
      他們才勸伊能離開工寮，自始至終並未有命令、恐嚇或使
      用強制力要求伊離開之情事等語（見警卷第58至62頁調查
      筆錄）；於偵訊中亦證稱：甲○○是伊從94年12月開始在
      臺東縣成功的宜灣路種香蕉工作的老板，95年3 月11日葉
      金生和劉大哥（即劉銘珍）看伊生活困苦，伊身上又沒有
      證件，就和2 位穿制服配槍的警察一起到宜灣路找伊詢問
      ，他們4 人都有得到伊的同意後進入工寮內，警察向伊要
      證件，伊說證件還沒辦好，葉金生他們跟伊說要不要去成
      功那裡種檳榔，伊說好，因為宜灣這邊沒有福利也沒有工
      錢，伊本來就想走，葉金生、劉銘珍及2 位警察都很好，
      沒有逼伊，也都沒對伊怎麼樣，伊就跟他們4 位一起離開
      宜灣，先坐葉金生的車載伊離開宜灣的工寮，到了大馬路
      伊再請警察載伊到伊友人丁○○位於成功鎮○○路與復興
      路交叉口之住處，到達之後警察就離開了，伊有說謝謝，
      後來丁○○給伊500 元，伊就坐客運回高雄住處，當天晚
      上伊並有到被告在高雄市○○○路218號12樓之1的公司，
      告知被告當天在工寮發生的事，伊向他說警察他們沒有逼
      伊，被告叫伊要說有逼，伊跟被告說他們又沒有逼伊，是
      幫伊，隔2 天被告開車載伊到成功分局，警察分別詢問，
      伊當場有說伊沒有被逼，被告還是叫伊說有被逼，現場警
      察局督察室的尤忠正警員有看到這個情形，當天警察及葉
      金生等4 人是幫伊的忙，是被告把他們扯進來的，被告利
      用伊來告他們，是說不過去的（見偵卷第8 至10頁訊問筆
      錄）。
（二）然查，證人戊○○確實在95年3 月11日吃中飯時間匆促地
      離開工寮，致留下未用盡之飯菜任其腐敗，而其亦曾向被
      告及證人丁○○表述上情，此有被告事後返回工寮發現腐
      敗之飯菜而加以拍攝之照片附卷可憑（偵卷第37、90頁）
      ；及證人丁○○於原審證述：戊○○說他飯煮好時，還沒
      吃完飯，警察就把他帶下來，表情有點生氣（參原審卷第
      93頁）。另證人丙○○於本院證稱：戊○○是伊介紹到被
      告那邊工作，戊○○離開工寮當日有打電話給伊說很鬱卒
      ，因在電話中很難說的清楚，戊○○要伊隔日到被告公司
      ，在被告公司時，戊○○有提到他在農場種香蕉，昨天在
      吃飯的時候，警察來工寮要他整理東西，把他載出來，叫
      他不要再去工寮了，他也不知道原因，戊○○講這事時很
      無奈，他當時被警察帶出來時，身上沒有錢，還向朋友借
      了500 元；事後伊有跟被告到丁○○家中，被告有詢問丁○○當時情形，丁○○表示戊○○被押出來後，沒有飯吃
      才向其借錢等語。證人丁○○雖於原審證述：95年3 月10
      幾號，警察跟我說你的工人在山上沒有飯吃，我表明不是
      老闆，警察就將人交給我處理後就離開，後來我沒辦法就
      自掏500 元給戊○○坐車離開。戊○○當時行動很自由，
      戊○○沒有提到是被警察強迫帶到我家，戊○○在我家時
      ，沒有打電話給被告，我也沒有打電話給被告，當天之後
      被告也沒有打電話問我事情。過了幾天之後被告直接到我
      家中還我500元，並寫1張收據給他，說是股東報帳用等語
      （見原審卷第89至94頁），堅決否認當日曾在電話中向被
      告說明戊○○遭警察帶到家中情形及被告央求其暫借戊○○車資等情。惟證人丙○○於事發之後確曾與被告至證人
      丁○○家中查證戊○○被警察帶到證人家中之情形，並見
      證被告返還戊○○向證人丁○○所借車資，證人丁○○於
      本院亦證明：被告還錢時候有跟一位朋友來，但伊不認識
      那位朋友，可知證人丙○○非被告臨訟勾串之人證，證人
      丙○○所述被告代償證人丁○○500元乙節確有其事。且
      查，證人丁○○95年3月14日簽交予被告之收據，內容記
      載「茲收到甲○○付還於95年3月11日戊○○被警員押來
      借回高雄車資伍佰元正無誤」（偵卷第91頁），此據證人
      丁○○於本院證稱該收據內容確為其本人所擬及親簽，至
      於為何擬具「戊○○被警員押來借回高雄車資」，證人丁○○雖稱：我不會寫「帶」字，所以就寫「押」字，當時
      戊○○是走在前面，兩個警察在後面跟著，我認為押跟帶
      是一樣的，當時我是有跟被告講戊○○是被兩個警察帶到
      我家中（見本院97年4月18日審判筆錄），被告於95年3
      月14日是否因此誤信戊○○非自願地被帶離工寮轉至證人
      丁○○處所，非屬無疑。況依證人丁○○陳稱是伊個人主
      動借給戊○○車資，不是應被告要求的，戊○○在被警察
      帶到家中（95年3月11日）之後，至伊簽立上開收據（96
      年3月14日）之前，伊未與被告見過面，亦未曾通過電話
      ，則被告何以會償還屬於戊○○與證人丁○○間之借貸？
      是證人丁○○是否因事情經過許久而記憶模糊，致不記得
      被告當日曾在電話中央請證人借資予戊○○乙節，不無疑
      問？且「押」與「帶」之字義明顯不同，證人卻未予區別
      而含混稱兩者字義相同，而在借據上載明「押」來之文字
      。證人丁○○於原審既稱「我看到戊○○後面有兩個警察
      」，於本院復證述：「（你當場有跟甲○○講戊○○被兩
      個警察帶到家中，是不是？）是。」，而被告還錢當時陪
      同在場之丙○○亦證稱：「被告再度向丁○○詢問當天發
      生的情形，丁○○也表示戊○○被押出來之後，沒有飯吃
      ，才向陳明明借錢。」，再核借據上記載之文義，證人丁○○敘述戊○○為警員帶到家中過程恐有語意不清，致被
      告誤信戊○○非意願地隨警員離開工寮轉至證人丁○○住
      處，無違常情。
（三）又證人戊○○於95年3月14日接受台東縣警察局成功分局
      第1、2次訪談時均陳述：與警察同來之2 名民眾希望伊收
      拾東西趕快離開（偵卷第58、60頁）；同年月29日接受第
      3 次訪談時進一步陳述：伊受僱於被告從事香蕉種植工作
      ，因該工作福利及待遇相當不好，且山區的飲食、生活及
      交通均極為不便，加上被告未支薪予伊，而無法維持生計
      ，早有萌生離職的意思，經民眾葉金生熱心引介下，才轉
      從事檳榔加工工作（偵卷第61頁）；同年4月1日接受第4
      次訪談時陳稱：該2 名民眾是希望伊不要繼續在生活環境
      怎麼差的地方工作，基於善意勸離該工寮，另謀他就（偵
      卷第62頁）。證人廖思榮於95年3 月14日接受上開分局第1
      次訪談時亦陳明：戊○○表示已有1 個多月未領到薪水，
      且雇主有1 星期多未上山探視，葉金生便主動詢問龔員如
      有身份證件的話，可以代其尋覓固定工作；葉金生、劉銘
      珍認該區已畫為原住民保留地，希望龔員不要繼續在該地
      上耕種（偵66、67頁）。另證人葉金生於受訪時對本案陳
      述意見略以：因為該山區皆為原住民保留地，伊擔任博愛
      里副里長，關心里民權益，維持自身法保障之領域，希望
      趕快釐清該處土地問題，避免橫生枝節等語（偵卷第69頁
      ），可見葉金生不欲戊○○在該處繼續墾殖，願為戊○○
      尋覓他職，戊○○基於上開因素考量，當場同意隨陳新富
      等人離開工寮，然恐未得被告之諒解，而誇詞陳新富等人
      要其收拾物品趕快離開該處，不無可能，戊○○事後向被
      告報告上情時，均未如其於警詢時表述離開工寮之真實原
      因，且證人丙○○對於戊○○向被告敘述警察命其收拾物
      品，不要再返回農場時，曾詢問戊○○警察所執理由，戊○○亦表示不知道原因，亦未提及被告有未支薪資之怨詞
      （本院97年2 月21日審判筆錄），是戊○○對與陳新富實
      際交涉經過顯有保留。被告既未在場見證事情經過，僅能
      專憑戊○○之描述而判斷當時之情境，倘戊○○未據實告
      知其離開工寮之真實原因，欲製造其迫於形式無奈離開工
      寮之情境，則被告在事後返回現場確實發現戊○○當時未
      用盡已腐臭之飯菜，並在證人丁○○語意未清敘述戊○○
      被2 名警察帶至家中，以當時警員陳新富、廖思榮身著製
      服及配戴警槍盤查戊○○之境況，被告是否因此誤信陳新
      富等人挾警械及人數之強勢，迫命戊○○離開工寮，而向
      台灣台東地方法院檢察署遞狀告訴（告發）陳新富等人涉
      嫌共同侵入住宅、強制罪、妨害自由等，及其依此懷疑，
      在檢察署具結後仍為上開指述，即非無疑。
（四）公訴人提出之葉金生、劉銘珍、陳新富、廖思榮等人證詞
      ，固能證明陳新富等人執勤及與龔理明交涉過程平和無涉
      不法，然尚不能說明被告刻意虛構不實事實誣指及偽證陳
      新富等人犯罪。又本件被告於提出告訴（告發）前，先於
      95年3 月11日向內政部警政署督察室提出檢舉，由台東縣
      警察局督察室成功分局駐區督察員尤忠正調查警員陳新富
      、廖思榮是否涉有不法，曾於95年3 月14日約談被告與戊○○並命其2人對質，戊○○受訪時已陳明陳新富等4人未
      涉有不法，並表示係因其身上沒錢，所以才會搭乘陳新富
      等人之車輛下山至成功鎮朋友家中，業據證人尤忠正於偵
      查中證述明確（見偵卷第50至53頁），則被告理應對戊○○先前對其所述離開工寮過程有所保留，其卻未靜待該案
      之調查結果，即提起本件告訴（告發）案，確有可議之處
      。惟被告與葉金生有土地使用之糾紛，此從證人葉金生受
      訪時表示，該山區皆為原住民保留地，伊擔任博愛里副里
      長，關心里民權益，維持自身法保障之領域，希望趕快釐
      清該處土地問題，避免橫生枝節等語（偵卷第69頁），及
      於偵查中證述：因為甲○○10年前違法開墾宜灣，最近又
      來了，里民告訴我這件事，我就去處理等語（偵卷第107
      頁），及證人劉銘珍於原審證述：葉金生找我說要到山上
      去載甲○○一個工人下來（原審卷第74頁），可知葉金生
      不欲戊○○繼續於該處墾殖甚明。另被告提出台東縣成功
      鎮○○段宜灣小段489 號土地使用證明（偵卷19至36頁，
      含買賣契約書、承受付款書、台灣台東地方法院89年易字
      第482 號被訴竊佔無罪之刑事判決書、財政部國有財產局
      台灣北區辦事處台東分處函件等影本）及樹木遭砍伐之照
      片（偵卷38至39頁）等證，被告主觀上認為工人戊○○在
      該山區既未從事違法行為，陳新富等人卻無端要其離開，
      土地上並有樹木遭不明原因砍伐乙情，自覺其於土地管領
      權利受到侵害之背景觀之，在確認戊○○確實未吃完中飯
      即被警察帶走，並轉至丁○○家中借貸之事實後，懷疑葉
      金生、劉銘珍勾結2 名警員侵入工寮，迫使戊○○離開農
      場，憤而提起告訴（告發），並依其所知為證述，應無誣
      告及偽證之犯意。
六、綜上所述，公訴人雖提出上開證據認定被告犯誣告及偽證罪
    ，然被告提出本案之告訴（告發）及於偵查中證述戊○○遭
    陳新富等人不法壓制，既有合理之懷疑，且被告非全無查證
    即行告訴（告發），即難以被告有犯罪之故意，應為被告無
    罪之諭知。原審不察，對被告論罪科刑，即為不當，被告上
    訴為有無理由，應由本院撤銷改判，另為無罪之諭知。
七、查證人戊○○屢經原審及本院合法通知均未到庭應訊，本院
    審酌戊○○於警詢及偵查時所為不利被告之證詞，尚不足形
    成被告有罪之確信；及原審依被告所請調閱電話之雙向通聯
    紀錄，據電信機關查覆已逾保存期限而無法提供（原審卷第
    43頁），被告於本院再為請求，顯無實益，爰不為辦理，附
    此敘明。
據上論結，應依刑事訴訟法第369條第1項前段、第364條、第301
條第1項前段、判決如主文。
本案經檢察官乙○○到庭執行職務。
中    華    民    國    97    年    5     月    2     日
                            刑事庭審判長法  官  謝志揚
                                        法  官  賴淳良
                                        法  官  劉雪惠
以上正本證明與原本無異。
如不服本判決，應於送達後十日內，向本院提出上訴狀。其未敘
述理由者，並應於提出上訴狀後十日內向本院補提理由狀 (須附
繕本)。
                                        書記官  李德霞
中    華    民    國    97    年    5     月    2     日


司法院資訊處製作；財團法人民間司法改革基金會備份。
